【裁判字號】    99,訴,515
【裁判日期】    990716
【裁判案由】    回復原狀
【裁判全文】
臺灣高雄地方法院民事判決               99年度訴字第515號
原      告  甲○○
訴訟代理人  洪千琪    律師
被      告  新臺灣農業機械股份有限公司
法定代理人  乙○○○
訴訟代理人  王伊忱    律師
            陳景裕    律師
            鄭美玲    律師
當事人間請求回復原狀事件，本院於民國99年6 月29日言詞辯論
終結，判決如下：
    主      文
原告之訴及假執行之聲請均駁回。
訴訟費用由原告負擔。
    事實及理由
一、按訴狀送達後，原告不得將原訴變更或追加他訴。但請求之
    基礎事實同一者，不在此限。為民事訴訟法第255 條第1 項
    第2 款所明定。原告就同一訴之聲明，追加原係訴外人之宋
    子貴為備位原告乙節，固主張宋子貴請求之債權債務關係、
    標的金額、法律爭點及證據訴訟資料與原告起訴主張之法律
    關係、金額及事實均屬相同，應認屬基礎事同一，符合前揭
    規定，其自得為主觀備位之訴的追加云云，惟為被告所不同
    意（見本院卷第128 頁）。經查，原告與宋子貴分屬法律上
    不同的權利義務主體，則原告基於買賣契約關係，主張被告
    違約，據以解除契約，並本於回復原狀請求權，請求被告給
    付已交付之價金，其法律關係及基礎事實即存在於兩造之間
    ；至追加宋子貴為備位原告部分，固亦基於買賣契約關係，
    主張被告違約，據以解除契約，並本於回復原狀請求權，請
    求被告給付已交付之價金，然其法律關係及基礎事實則存在
    於宋子貴與被告之間，兩者法律關係或基礎事實，均不一致
    。次查，兩造之法律爭點（詳如後述）亦據本院整理後，於
    民國99年6 月18日函請兩造表示意見，並經原告於99年6 月
    24日具狀表示同意，且經被告同意。而按，依原告前所主張
    宋子貴是否為買賣契約之買受人，暨被告抗辯等情綜合以觀
    ，事涉宋子貴向被告購買之割稻機型號究竟為何？被告是否
    已將割稻機交付宋子貴，並由宋子貴之子即變更前被告宋欽
    宇（另以裁定准予變更）受領？宋欽宇是否以簽發本票、簽
    訂和解書之方式，代表或代理宋子貴與被告達成和解等，足
    見如以宋子貴為備位原告時，則有關兩造間原已協商之爭點
    ，即不復適用，亦徵所謂追加主觀備位之訴，與原告之訴爭
    執點並不相同，基礎事實亦互異。又查，本院於99年6 月1
    日言詞辯論期日，即向原告提示：宋子貴於偵查案件中，即
    陳稱係伊要購買割稻機；暨訴外人宋子貴之子宋欽宇亦證稱
    係宋子貴要購買割稻機（見本院卷第92頁）等情，惟原告仍
    堅稱割稻機的買受人係原告，並非宋子貴。本院據此，口頭
    諭知下一個庭期即99年6 月29日將言詞辯論終結本件訴訟，
    並同時要求兩造關於本件訴訟，如尚有其他證人或證物待提
    出，以證明兩造間買賣關係存在者，應於開庭（6 月1 日）
    後14日內以書狀向本院提出，逾期，則關於證明兩造間是否
    存在買賣關係之證據資料，即不得再提出（見本院卷92-93
    頁）。而按，原告固於99年6 月7 日提出書狀針對上述要點
    提出說明，惟並未陳報尚有何待調查之證人或待調取的證物
    （見本院卷第102-104 頁及130 頁）。詎原告突於99年6 月
    29日言詞辯論期日當庭提出要求追加主觀備位之訴，非惟延
    滯訴訟，亦有違兩造間的爭點協商，於法即屬無據。綜上所
    述，原告追加宋子貴為主觀備位之訴不合法，本院固不得審
    理此部分訴訟，然亦不得逕予駁回。質言之，有關原告追加
    宋子貴為備位原告部分，將另分新案，通知宋子貴補繳裁判
    費用，併予敘明。
二、原告主張：原告於97年5 月間與代理被告之經銷商即訴外人
    陳樹財聯絡購買被告產製的「久保田牌ARN105型割稻機」1
    部（下稱系爭機器），約定買賣價金新臺幣（下同）000000
    0 元，分4 期於45日內給付價款完畢，第1 期應付款美金20
    000 元（合新台幣629000元，下稱系爭款項），被告應於收
    受第1 期價金後，將系爭機器帶往高雄縣美濃鎮○○里○○
    街22號（下稱系爭交付地），交付居住於上址之原告配偶宋
    子貴（下稱系爭契約）。原告依陳樹財之指示，以匯款方式
    ，自上海將系爭款項匯至陳樹財提供之帳號。詎陳樹財收受
    系爭款項後，竟將系爭機器交付於無受領權限之宋欽宇，顯
    未依約履行債務。經原告於99年6 月7 日發函催告被告應於
    收受催告函後15日內給付系爭機器，而被告於同年6 月8 日
    收受催告函後，迄未履行，原告遂於同年6 月24日發函向被
    告解除系爭契約，而該解除函亦於6 月25日送達被告，足見
    系爭契約已因解除而消滅。如本院認系爭契約有關被告履約
    期限不明確，原告亦以99年6 月29日民事追加備位原告書狀
    當庭送達被告，催請被告於收送後15日內履約，逾期未履行
    ，則系爭契約視為解除，被告應將收受之系爭款項返還原告
    等情。爰本於民法第259 條回復原狀請求權。聲明：被告應
    給付原告629000，及自99年6 月1 日言詞辯論期日之翌日起
    至清償日止，按週年利率5%計算之利息。願供擔保，請准宣
    告假執行。
三、被告則以：兩造間並不存在原告主張之系爭契約。被告係於
    97年5 月27日與宋欽宇簽訂買賣契約，將「久保田牌R04085
    型割稻機」1 部（下稱系爭割稻機）出售予宋欽宇，價金約
    定為0000000 元（下稱被告主張契約）。依被告主張契約約
    定第一期款20000 美金，係由原告匯到陳樹財的帳戶，陳樹
    財是被告的經銷商，所以買賣契約是由陳樹財代理被告與宋
    欽宇協談簽訂的。宋欽宇為擔保支付價款，並於訂約時，簽
    發面額0000000 元之本票1 紙交付被告收執，被告亦將系爭
    割稻機交付宋子貴。詎宋欽宇支付第一期款後，餘額未付，
    被告即以宋欽宇為相對人聲請本票裁定強制執行，嗣宋欽宇
    與被告和解，將系爭割稻機還給被告，被告也不再請求尾款
    或賠償。至被告收受的20000 美金，即作為宋欽宇受領系爭
    割稻機使用5 、6 個月之對價。故原告以兩造間存在系爭契
    約，被告未依約履行，因而主張解除契約，請求被告返還相
    當於20000 元美金之系爭款項，即屬無據等語置辯。爰聲明
    ：原告之訴駁回。如受不利判決，願供擔保，請准宣告免為
    假執行。
四、兩造不爭執事項
（一）訴外人楊鎮源係被告之職員，陳樹財係被告之經銷商。被
      告出售割稻機之買賣契約，係由陳樹財代理被告簽訂。
（二）原告於97年5 月14日從上海中國工商銀行匯款美金20000
      元至陳樹財設於臺灣合作金庫銀行之帳戶。
（三）宋欽宇曾於97年5 月27日簽訂定購約定書，向陳樹財表示
      購買被告出產的「久保田牌R0408 型割稻機」1 部，約定
      價金為0000000 元，並由宋欽宇於97年5 月22日簽發面額
      0000000 元、到期日97年7 月15日本票1 紙交付被告。被
      告曾交付上述割稻機予宋欽宇，嗣因宋欽宇未交付買賣尾
      款，遂於97年10月22日出具「切結書」1 紙予被告，載明
      「本人宋欽宇於民國九十七年五月廿七日向新台灣農業機
      械（股）公司購買R0408 型久保田牌割稻機乙台（引擎號
      碼8C4671，本機10171 ）目前尚欠新台幣壹佰柒拾伍萬元
      整，經與新台灣農業機械公司協調後，願將原購買之割稻
      機讓予新台灣農機公司，以抵銷上述未償還之貨款．．」
      。
（四）上開事實，並有境外匯款申請書、約定書及切結書（均影
      本）各1 件為證（見本院卷第59、25及32頁）。
五、兩造於審理中協商爭點為：（一）兩造間是否成立「久保田
    牌105 型割稻機1 部」的買賣契約？（二）如買賣契約成立
    ，則原告以被告給付遲延為由，主張解除上述買賣契約，有
    無理由？（三）原告請求被告返還629000元（美金20000 元
    折合），有無理由？爰分述如下：
（一）兩造間是否成立「久保田牌105 型割稻機1 部」的買賣契
      約？
  １、原告主張兩造簽訂系爭契約云云，固以其匯款交付系爭款
      項予被告之事實；暨舉宋子貴於偵查中到庭證述：「我把
      甲○○在上海的電話給陳樹財，陳樹財再打給甲○○，由
      他們去洽談，之前我與陳樹財有談好價金是235 萬元，但
      因我沒有錢，就將甲○○的電話給陳樹財。」、「陳樹財
      跟我說業務會拿收據讓我簽收，但是他一直沒有來讓我簽
      收，但我知道他送割稻機（來），但我不敢確定那台割稻
      機是甲○○買的，因為宋欽宇也可以買。」（見台灣高雄
      地方法院檢察署【下稱高雄地檢署】98年度偵字第26754
      號【下稱系爭偵字案件】卷第7-8 頁）等語；「是甲○○
      5 月份電話跟陳樹財連絡說要買105 型割稻機。雙方說好
      陳樹財要直接給我簽收。」（見高雄地檢署98年度他字第
      238 號【下稱系爭他字案件】卷第16頁）等詞為證，惟為
      被告所否認，並以：原告交付系爭款項，並不表示兩造間
      即成立系爭契約，故原告仍應舉證證明兩造有系爭契約的
      合致等語置辯，且舉宋子貴、宋欽宇、陳樹財及楊鎮遠等
      人於系爭偵字案件及他字案件之證述為證。
  ２、按稱買賣者，謂當事人約定一方移轉財產權於他方，他方
      支付價金之契約。當事人就標的物及其價金互相同意時，
      買賣契約即為成立。民法第345 條著有明文。是買賣契約
      之成立，除有支付價金於他方之合意外，尚須約定一方移
      轉財產權於他方，所以僅有支付價金或僅有移轉財產權於
      他方之意思合致，已難指成立所謂的買賣契約，遑論某人
      僅支付某部分價金之事實者，於舉證證明上述價金支付與
      財產移轉之合意前，尤難遽謂彼等間已成立買賣契約。經
      查，原告僅以其匯款支付系爭款項予被告之事實，來證明
      兩造間存在系爭契約云云，既為被告所否認，則揆諸前揭
      說明，除非原告另舉證證明兩造間確有系爭契約的合致，
      否則，即無法資為原告有利之認定。
  ３、次查，原告所舉宋子貴之上開證述，除其中「是甲○○5
      月份電話跟陳樹財連絡說要買105 型割稻機．．」等語，
      因提到原告以電話與陳樹財連絡要購買割稻機，可能觸及
      所謂的原告要購買割稻機之外，其餘證述，均無從依其字
      面文義得悉原告要向被告買受割稻機，已難遽為原告有利
      之認定。至宋子貴於偵查中證述：原告以電話與陳樹財連
      絡要購買割稻機等語，是否即謂兩造間成立系爭契約？仍
      應綜觀宋子貴於偵查中之全部證述內容，詳為審酌，以資
      判斷，不宜以偏概全、以詞害意或斷章取義，致失真意。
      依上而論，倘參酌宋子貴於98年10月27日偵查中，就何人
      與陳樹財連絡購買割稻機乙節，補充證述：「我把甲○○
      在上海的電話給陳樹財，陳樹財再打給甲○○，由他們去
      洽談，之前我就與陳樹財有談好價金是235 萬元，但因我
      沒有錢，就將甲○○的電話給陳樹財」（見系爭偵字案件
      第7 頁）等語以觀，顯見在原告與陳樹財連絡買割稻機之
      前，宋子貴已與陳樹財談好割稻機的價金，只是因為宋子
      貴沒有錢，而必須由原告來支付價金，故將原告電話告訴
      陳樹財，由彼二人去洽談支付價金事宜。據此，即難遽謂
      本件係由兩造簽訂系爭契約。抑有進者，宋子貴主張系爭
      機器係其要購買，並由原告支付價金乙節，迭據其於系爭
      他字案件98年1 月19日偵查中到庭證述：「（是你宋子貴
      要告還是你配偶甲○○要告？）甲○○要告。是我要買，
      但我沒錢，錢是甲○○付的」、「（到底割稻機是你宋子
      貴要買還是你兒子宋欽宇要買？）是我要買，但陳樹財說
      我沒財產，不能簽收，才由我兒子簽收。是因為簽收人不
      是我，我太太才沒付款」、「（有無使用過割稻機？）我
      每天都有發動、試車，超過一個月，每天在馬路上試開。
      」（見系爭他字案件第15、18頁）等語；暨於相隔9 個月
      後之98年10月27日偵查中仍為相同之證述：「（割稻機究
      是何人要買的？）是我」、「（買割稻機的錢，是何人付
      的？）是我老婆甲○○付，我跟甲○○溝通後才向陳樹財
      買的」（見系爭偵字案件第15、18頁）等詞綦詳，益徵原
      告援引宋子貴之證述，以證明兩造簽訂系爭契約云云，難
      為其有利之認定。
  ４、此外，有關購買割稻機乙事，係由宋子貴與楊鎮遠或陳樹
      財聯絡，最後並由宋欽宇與陳樹財簽訂被告主張契約等情
      ，迭據陳樹財、楊鎮遠及宋欽宇分別於偵查中到庭證述綦
      詳，其中陳樹財於98年1 月19日證稱：「．．都是宋子貴
      跟我聯絡買105 號割稻機，我再跟楊鎮遠聯絡」、「我是
      跟宋子貴做生意，沒跟甲○○做生意。我第一天送（割稻
      機）去時，宋子貴說他信用破產，說要用現金跟我買，結
      果匯了第一期頭期款就沒在（再）匯了。合約是宋欽宇跟
      我們簽的，所以當事人有宋欽宇簽收」（見系爭他字案件
      第16及17頁）等語；於98年3 月2 日證稱：「（宋子貴究
      竟要買久保田牌105 型還是RO408 型的割稻機？）105 型
      ，我們交給他的也是105 型，當時也沒有其他的機種．．
      我交機器時宋子貴也在場」（見系爭他字案件第64頁）等
      詞。另楊鎮遠於98年1 月19日證稱：「當初宋子貴要買這
      割稻機就有言明要由宋欽宇來簽約，所以本票、合約書都
      是宋欽宇簽的。簽約時，宋子貴、宋欽宇都在場．．」（
      見系爭他字案件第17頁）等語。再宋欽宇於98年2 月16日
      證稱：「（何人要購買割稻機？）我爸爸。他要買久保田
      牌的割稻機，型號不清楚」、「（為何以你宋欽宇名義簽
      約？）我爸爸眼睛看不清楚，叫我簽的，至於原因我不清
      楚」、「（宋子貴同意購買久保田牌RO408 型的割稻機？
      ）我只知道久保田牌的割稻機」（見系爭他字案件第27頁
      ）等語，益徵宋子貴證述：係伊要購買割稻機，並由宋欽
      宇出面簽訶被告主張契約乙節，堪予採信。末者，原告迄
      未再舉證證明兩造間簽訂系爭契約，則其執宋子貴於偵查
      中之證述，以證明兩造簽訂系爭契約，即難採信。
（二）原告既無法舉證證明兩造間成立系爭契約，則爭點：（二
      ）如買賣契約成立，則原告以被告給付遲延為由，主張解
      除上述買賣契約，有無理由？（三）原告請求被告返還62
      9000元（美金20000 元折合），有無理由？即無審究的必
      要，附此敘明。
六、綜上所述，原告既無法舉證證明兩造間成立系爭契約，則其
    執契約解除權主張解除系爭契約，並本於民法第259 條回復
    原狀請求權，請求被告給付629000，及自99年6 月1 日言詞
    辯論期日之翌日起至清償日止，按週年利率5%計算之利息，
    為無理由，應予駁回。
七、原告之訴既經駁回，其假執行之聲請，亦因訴之駁回，而失
    其依據，爰併予駁回。
八、結論：原告之訴為無理由，依民事訴訟法第78條，判決如主
    文。
中    華    民    國    99    年    7     月    16    日
                      民事第五庭法  官  李昭彥
以上正本係照原本作成。
如對本判決上訴，須於判決送達後20日內向本院提出上訴狀。如
委任律師提起上訴者，應一併繳納上訴審裁判費。
中    華    民    國    99    年    7     月    16    日
                                書記官  鄭淑華

司法院資訊處製作；財團法人民間司法改革基金會備份。
